【裁判字號】    91,上訴,1906
【裁判日期】    920124
【裁判案由】    妨害自由等
【裁判全文】
臺灣高等法院高雄分院刑事判決                  九十一年度上訴字第一九六號
    上  訴  人
    即  被  告  丁○○  男民.
                甲○○  男 .
                丙○○  男 .
右上訴人等因妨害自由等案件，不服臺灣高雄地方法院九十一年度訴字第二三四七號
中華民國九十一年十月二十五日第一審判決（起訴案號：臺灣高雄地方法院檢察署九
十一年度偵字第八九八五號）提起上訴，本院判決如左：
    主  文
上訴駁回。
丁○○、甲○○、丙○○均緩刑參年。
    事  實
一、緣丁○○與乙○○原係同事，於九十年十二月三十一日，乙○○帶女友杜怡霖與
    丁○○、丙○○、甲○○及綽號「阿宏」等人，為慶祝丙○○生日，前往位於高
    雄市○○○路「闔家歡ＫＴＶ」唱歌，然於席間丁○○因故與乙○○產生口角，
    經旁人勸解，而未發生衝突，但雙方於翌日九十一年一月一日時許均不歡而散。
    丁○○則心有未甘，故邀集丙○○、友人甲○○及姓名、確實年籍不詳綽號「阿
    宏」之成年男子欲找乙○○理論，四人竟基於共同犯意聯絡，於是日六時許間，
    即由丙○○駕駛車號ＹＱ—六二五號營業小客車，並載丁○○、甲○○及「阿宏
    」前往乙○○之住處，並行駛至乙○○住處前之高雄市前鎮區○○○路一三四巷
    巷口適見由杜怡霖騎乘機車後載乙○○正抵住所，而欲停車之際，丙○○站立於
    駕駛座旁等候，另由丁○○、甲○○及「阿宏」等人先後至乙○○身旁，憑藉人
    多勢眾，由丁○○持一鋁製球棒，另由甲○○與「阿宏」於乙○○左右身旁分別
    架住乙○○之方式強押乙○○進入丙○○所駕駛之前開營業小客車車上，並坐在
    後排中間座位，仍由丙○○駕駛，甲○○坐在駕駛座旁，丁○○坐在後排乙○○
    左側位置，「阿宏」則坐在後排乙○○右側位置，以此方式剝奪乙○○之行動自
    由，於前開車上時，丁○○、甲○○及「阿宏」等人即徒手毆打乙○○臉部、身
    體等處，並至乙○○之眼鏡掉落於車上。於是日六時三十分至四十分許間，丙○○駕車駛至高雄市前鎮區○○○路四七五巷與桂林四巷巷口之「桂林公園」旁後
    ，由甲○○、「阿宏」及丁○○將乙○○拖下車，三人或徒手，或持前開鋁製球
    棒先拉下乙○○所穿之外套後，即對乙○○拳打腳踢，丙○○則站於車旁觀看，
    致乙○○受有左、右二眼之下眼瞼均瘀腫（二×一公分、三×一公分）、左眼結
    膜下出血（零點七×零點七公分）、左顴骨紅腫（三×二公分），左側第七肋骨
    骨折等傷害，丁○○、林信隆及「阿宏」等人復將乙○○帶上車後，約於七時許
    ，丙○○駕車駛至民權路與三多路口時，始讓乙○○下車離開，乙○○計遭被妨
    害自由達一個小時，嗣經杜怡霖見乙○○遭丁○○等人押走後，即聯絡友人張榮
    宗後並報警而查悉前情。
二、案經乙○○訴請高雄市政府警察局前鎮分局報請臺灣高雄地方法院檢察署檢察官
    偵查起訴。
    理  由
一、訊據上訴人即被告（下稱被告）丁○○、丙○○及甲○○均坦承於前開時間、地
    點均有前往「闔家歡」ＫＴＶ飲酒、唱歌，並因被告丁○○與告訴人乙○○發生
    糾紛後不歡而散，並於事後找出告訴人欲談論爭執之事，而由被告丙○○駕駛上
    揭車號營業小客車另載被告丁○○、甲○○及「阿宏」等人，至告訴人住家附近
    後，將告訴人載至「桂林公園」，於「桂林公園」內係由被告甲○○及「阿宏」
    等人動手毆打告訴人等事實，惟矢口否認有何剝奪告訴人之行動自由與傷害犯行
    ，辯稱：渠等並沒有強押告訴人至被告丙○○之車上，是告訴人自願上車。渠等
    所停車之地點距離告訴人家約有七、八間房子之距離，如被告丁○○果持鋁棒，
    告訴人與其女友應可及時發現，並有十秒時間躲入屋內逃避，或大聲呼救，但告
    訴人與其女友均未採取此等防衛措施，竟仍待在原地不動，足以顯示告訴人應認
    被告丁○○等人前來並非來者不善，且告訴人之女友當時亦在場，如告訴人遭挾
    持，依一般人反應應係大聲呼救，或進入屋內請求家人協助，卻未見告訴人女友
    有何求救之舉，足認，渠等並無妨害告訴人自由之故意與行為。另證人杜怡霖之
    證詞違反常情，並不足採等語。被告丁○○辯稱：告訴人自願上車，伊亦未毆打
    告訴人，告訴人所受之傷是遭被告甲○○所毆傷云云；被告甲○○則辯稱：告訴
    人是自願上車，伊雖有打告訴人，到「桂林公園」時，是「阿宏」將告訴人拉下
    車，且毆打告訴人，伊是要過去拉開二人，但告訴人就要打伊，伊才以徒手打告
    訴人，且伊僅打告訴人臉部，並未打告訴人四肢與身體等處云云。被告丙○○則
    辯稱：伊當時都在車上，並未押告訴人上車，告訴人是跟著被告丁○○、甲○○
    及「阿宏」等三人一起上伊車，且伊亦未毆打告訴人，是被告甲○○、「阿宏」
    與告訴人間有拉扯行為云云。惟查：
（一）右揭事實，業據告訴人乙○○於警、偵訊，原審及本院審理時指述不移稱：當
      天是被告丁○○約伊去「闔家歡ＫＴＶ」唱歌，因被告丁○○認伊講話有得罪
      他，故二人發生口角，因被告丁○○有作勢打伊，伊就叫女友打電話叫朋友過
      來，伊之朋友有到ＫＴＶ，但在包廂內與被告丁○○已講好沒事，故雙方在現
      場並無形成衝突，隨後伊由女友載及與友人各自回家，伊與女友回到家門口後
      ，鐵門才開一半，伊正脫下安全帽時，就聽見身後有聲音表示：伊與女友感情
      不錯等語，伊一回頭看，就看見被告丁○○手持鋁製棒球棒，另夥同被告甲○○及另一位綽號「阿宏」男子差二步就到伊身旁，被告甲○○及「阿宏」分別
      架住伊之手臂，強行將伊押上車，被告丙○○則站在計程車旁邊看，伊被帶上
      車後坐在後座中間位置，並由被告丙○○駕車，伊一上車就遭被告丁○○、甲○○及「阿宏」三人徒手毆打臉部及身體，臉部打的比較嚴重，伊的眼鏡也被
      打掉，並質問伊友人張榮宗之電話，因伊被打，才將證人張榮宗之電話給被告
      等人，約過十至十五分鐘後車子停下，伊聽到被告丁○○、甲○○及「阿宏」
      等人說將伊拖下車，即由被告甲○○、「阿宏」將伊拖下車後，順勢拉下伊之
      外套，被告丁○○、丙○○、甲○○、「阿宏」等人又開始對伊拳打腳踢，並
      有人持鋁製球棒毆打伊，但因伊抱頭防護並未看清何人持球棒打伊，且不只二
      人打伊，停止打伊時，伊還向被告丁○○求情，但被丁○○表示伊找人來，他
      沒辦法等語，並未阻止被告甲○○及「阿宏」等人，事後伊又被帶上車，又遭
      被告丁○○、甲○○及「阿宏」等人毆打，不斷質問伊為何要找朋友到ＫＴＶ
      ，被告丙○○開一段路到三多路與民權路口後把伊丟下車，伊下車後精神恍惚
      就隨便走，就走到玉竹街附近友人所開的泡沫紅茶店，請朋友幫伊打電話給伊
      女友，事後並於被告丙○○之車上找到伊的眼鏡，即在前開公園內找到伊之手
      機等情綦詳（見警卷第十頁至第十四頁，偵查卷第七頁背面至第八頁，及原審
      卷第四七頁、本院卷第四六頁）。
（二）證人即目睹被告等人強押告訴人上車並為告訴人女友之杜怡霖證稱：當天伊有
      與告訴人一同前往闔家歡ＫＴＶ唱歌，但因告訴人與同事發生口角，原本快要
      打起來，但又不了了之，事後伊與告訴人一同返回家，到家後伊開鐵門開一半
      時，被告丁○○、甲○○及一位台北下來之友人共三人將伊男友押走，另被告
      丙○○則是在車旁準備要開車，伊趕緊衝到屋內，當時由被告丁○○持一支球
      棒，告訴人是被架走，並非自願與被告走，伊即打電話報警，事後警方到達，
      伊與告訴人之朋友張榮宗坐在警車上時，張榮宗有接到被告等人所打的電話，
      並表示約在檳榔攤附近放人，伊等人有前往，但未見到告訴人等語甚明（見警
      卷第十五頁及其背面，及偵查卷第八頁背面及第八之一頁背面）；另證人即與
      告訴人等在ＫＴＶ唱歌之張榮宗亦證稱：伊當天雖有前往「闔家歡ＫＴＶ」唱
      歌，但與被告等人及告訴人並不同包廂，是事後告訴人與其女友杜怡霖與被告
      三人等人一同至伊之包廂內唱歌、喝酒，但不知何故被告丁○○與告訴人就起
      爭執，被告丁○○、甲○○等人有作勢要打告訴人，但事後伊與告訴人均有向
      被告等人道歉，雙方未起爭執，但告訴人當時有找二位友人到ＫＴＶ，該二名
      友人亦在勸告訴人與被告丁○○等人，雙方並無實際發生衝突，事後伊即與告
      訴人分騎機車離開，伊並另載友人去搭車，約五、六時許，伊就接到告訴人女
      友杜怡霖之電話，即稱告訴人遭被告丁○○等三、四人持棍棒押走，並有報警
      ，伊趕往告訴人家後，員警到達後即駕駛警車四處找告訴人，伊亦有撥打告訴
      人之行動電話，但並無人接聽，在警車上伊還接到一通被告等人所打電話，向
      伊表示要去一心路與和平路一間檳榔攤買檳榔並等人，伊與警察到達檳榔攤後
      並未等到被告，之後告訴人是到玉竹街一間泡沫紅茶店找朋友，伊與員警及告
      訴人女友、父親等人均趕去玉竹街，伊看到告訴人臉部瘀青並腫起來，腳上鞋
      子跟眼鏡均不見，衣服也被撕破等語甚詳（見警卷第十六頁至第十七頁調查筆
      錄，及原審卷第四八頁），經核與告訴人指訴情節大致相符。
（三）且被告甲○○及丙○○等人於九十一年一月一日警詢中均自承前情甚明，被告
      甲○○陳稱：當天因被告丙○○過生日，伊一同到「闔家歡ＫＴＶ」唱歌，現
      場並有被告丁○○、告訴人等人，之後因告訴人與被告丙○○發生口角，而不
      了了之，但告訴人竟叫人在外面等伊等人，當時並無衝突，伊等人趕緊離開，
      事後被告丁○○、丙○○及台北朋友「阿宏」均說要找告訴人理論，伊亦同意
      ，即由被告丙○○駕車停放在告訴人家附近之高雄市前鎮區○○○路一三四號
      巷口，伊即與被告丁○○、「阿宏」等人一起下車，將告訴人帶到車上，被告
      丙○○在車旁看，伊等人到告訴人家時約六點二十幾分左右，並載告訴人前往
      三多二路與桂林四巷之「桂林公園」內，帶告訴人上車後，被告丁○○、「阿
      宏」與告訴人就有拉扯，被告丁○○與「阿宏」即動手毆打告訴人，到桂林公
      園內伊與被告丁○○、丙○○及「阿宏」四人將告訴人帶下車後，談幾句話，
      雙方一言不合，四人即動手毆打告訴人等語甚明（見警卷第五頁至第六頁）；
      被告丙○○亦坦承稱：九十年十二月三十一日伊過生日，被告丁○○為伊慶生
      ，到闔家歡ＫＴＶ唱歌、喝酒，席間被告丁○○與告訴人發生口角衝突，事後
      雙方不歡而散，到店門外時，發現告訴人叫一些朋友，像是要找伊等人麻煩，
      但因有巡邏車經過，雙方就走了，並因之引起被告丁○○不悅，就要伊開車去
      和平二路一三四號巷口看到告訴人，被告丁○○、甲○○及「阿宏」等三人下
      車叫告訴人上車，但伊並沒有看到被告丁○○、甲○○、「阿宏」等人拿兇器
      ，快到天亮時，伊開到「桂林公園」「阿宏」先下車，接著告訴人、被告甲○○、丁○○等人均下車，伊還在車上就已打成一團等語（見警卷第七頁至第九
      頁背面）。且被告甲○○、丙○○於原審調查時均陳警詢所述實在，惟被告甲○○經原審法官提示警詢筆錄後，隨即改稱警詢筆錄是警察叫其如此所述云云
      ，但被告甲○○並陳稱在警局製作筆錄時，並無任何警員以強暴或脅迫方式進
      行詢問，僅對之表示「做就做，人家都說是你」等語（見原審卷第二六頁），
      是被告甲○○於九十一年一月一日十三時許於警局中所為之自白，係出於自由
      意識所陳等情堪以認定，而該次筆錄距離事發當時較近，當時之記憶較為清楚
      ，亦較少利弊得失考量，應較為確實可信，則被告甲○○於九十一年二月三日
      於警詢中另陳僅其與「阿宏」打告訴人，被告丁○○、丙○○等人並未毆打告
      訴人所陳部分，顯係為迴護被告丁○○、丙○○之詞，尚難遽為有利於被告丁○○、丙○○之認定。
（四）參以證人杜怡霖於告訴人遭被告等人架走後，旋即報警乙節，有高雄市政府警
      察局前鎮分局受理各類案件記錄表一紙、員警工作紀錄簿二紙附卷可憑，亦足
      徵告訴人非出於自由意識而遭被告等人以強暴、脅迫手段剝奪行動自由，如當
      時並無此情形，告訴人之女友亦知被告丁○○為告訴人之同事，且數小時前還
      一同飲酒、唱歌，又如何會自作主張報警處理？再者，告訴人並陳於ＫＴＶ時
      有請女友打電話請二名友人前來，此亦為被告三人所自陳無訛，是之前告訴人
      與被告等人間已有糾紛，豈有自願單身隨同被告三人前往車上談論之前糾紛乙
      事之可能，凡此，顯見告訴人進入被告丙○○所駕駛之營業小客車前，告訴人
      已喪失行動自由甚明。
（五）又告訴人因此受有左、右二眼之下眼瞼均瘀腫（二×一公分、三×一公分）、
      左眼結膜下出血（零點七×零點七公分）、左顴骨紅腫（三×二公分），左側
      第七肋骨骨折極多處擦挫傷之傷害等，亦有阮綜合醫院九十一年一月五日及同
      年二月四日驗傷診斷書、診斷證明書（此部分所載：右第七肋骨骨折顯係左側
      之筆誤）各一紙在卷足憑，再經本院函詢告訴人傷勢結果：告訴人係於九十一
      年一月一日十時二十一分許至醫院急診並驗傷，告訴人並自述傷勢係遭人圍毆
      所致，告訴人之臉部有多處頓挫瘀傷，胸部鈍挫傷（左第七肋骨骨折）等情，
      則有該醫院九十一年十月八日阮醫教字第九一二七一號函一紙在卷可按。
（六）再參以告訴人之眼鏡掉落於被告丙○○所駕駛之營業小客車車上，及告訴人之
      行動電話掉落於桂林公園紅磚道上，事後並經警尋獲等情，亦據被告三人自陳
      甚明，且有贓物認領保管收據一紙在卷可按，是告訴人近視甚深，怎會無端掉
      落眼鏡於車內，而無法找尋，且告訴人之行動電話於桂林公園掉落，且被告甲○○亦陳：告訴人之外套係於拉扯中掉落，事後伊將告訴人之外套丟入公園出
      入口旁之舊衣回收箱內等語，足徵告訴人於車上即遭被告等人徒手毆打，以致
      眼鏡掉落，至桂林公園後又遭被告等人圍毆才致行動電話掉落於公園旁，並因
      遭被告等人圍毆而致外套遭脫下等情甚明。
（七）綜上所述，足認本件係因被告甲○○、丁○○、丙○○、「阿宏」等人因不滿
      告訴人在被告丙○○慶生時，不僅與被告丁○○口角爭執，甚且找友人到場壯
      勢，而由被告丁○○提議後，由被告丙○○負責駕駛，另由被告丁○○、甲○○及「阿宏」等人，持球棒脅迫告訴人，並以以強押方式剝奪告訴人之行動自
      由，並圍毆告訴人成傷等情甚明，是被告三人等前開所辯，應係事後圖卸之詞
      ，尚難採信，本件事證明確，被告三人之犯行均堪認定。
（八）至被告等另聲請調查向阮綜合醫院函查有關告訴人所受肋骨骨折傷害部分，是
      否可能是由拳頭毆打所致；並向國泰銀行調閱被告丙○○於九十一年一月一日
      之刷卡記錄，以證明被告等人離開包廂之時間，及向全家便利商店調閱九十一
      年依月壹日凌晨三時至五時間之錄影帶，以證明告訴人有與其友人持安全帽、
      機車防盜鎖向被告丁○○、「阿宏」等人走來之情形，並傳訊證人王聰哲證明
      證人張榮宗包廂內並無高樑酒乙節。因本院認本件事證已明，且有關傷患所受
      到挫傷、擦傷等之傷勢，究竟是傷患自行跌倒所致，或是遭人毆打所致，毆打
      之人是否持有任何各類型之器物等情，除有特殊明顯情形，實難自傷患之傷勢
      外觀得知該傷害造成之原因。另被告丁○○、丙○○及甲○○均自陳：抵達告
      訴人家前之巷口時約六時二十幾分左右，到達「桂林公園」時將近天亮等情甚
      明，有前開筆錄在卷可憑，且簽帳單之時間，所得以證明者為被告等人刷卡之
      時間，尚難據以認定被告等人離開ＫＴＶ與到達告訴人家之時間究為何時；是
      並無調查此部分證據之必要性，故不予調查。又有關調閱錄影帶及傳訊證人王
      聰哲部分，分別僅係證明告訴人在ＫＴＶ內、外與被告等人發生衝突之片段過
      程，而與本案被告三人所涉犯之妨害自由及傷害犯行間並無關係，亦無調查之
      必要性，亦不予調查及傳喚。
二、按共同正犯之意思聯絡，不限於事前有所協議，其於行為當時，基於相互之認識
    ，以共同犯罪之意思參與者，亦無礙於共同正犯之成立，且其表示方式，亦不以
    明示通謀為必要，即相互間有默示之合致，仍無不可（參閱最高法院七十三年度
    台上字第一八八六號及同年二三六四號判例意旨），查被告丁○○等人提議要找
    出告訴人時，被告丙○○並無表示反對之意思，權充司機載被告丁○○、甲○○
    ，及「阿宏」等人前往告訴人住所，在被告丁○○、甲○○及「阿宏」等人架告
    訴人上車後，仍負責駕駛至「桂林公園」，任憑被告丁○○、甲○○及「阿宏」
    等人在車上及公園旁毆打告訴人，顯示被告丙○○與被告丁○○、甲○○與「阿
    宏」等人間已基於相互之認識，互有默示之合致。核被告丁○○、丙○○及甲○○三人所為，均係犯刑法第三百零二條第一項之以非法方法剝奪行動自由罪，及
    刑法第二百七十七條第一項之傷害罪。被告三人與真實姓名年籍不詳之成年人「
    阿宏」等四人間，有犯意之聯絡與行為之分擔，均為共同正犯。被告三人所犯上
    開二罪間，有方法結果之牽連關係，應依牽連犯規定從一重之非法剝奪行動自由
    罪處斷。
三、原審因而適用刑法第二十八條、第三百零二條第一項、第二百七十七條第一項、
    第五十五條、第四十一條第一項，罰金罰鍰提高標準條例第一條前段、第二條之
    規定，並審酌被告丙○○並無前科，素行尚佳，而被告丁○○有賭博被判罰金、
    甲○○有詐欺被判拘役前科，有本院被告全國前案紀錄表三份附卷可按，被告三
    人僅因被告丁○○與告訴人飲酒時產生口角糾紛，竟以強暴、脅迫剝奪告訴人之
    行動自由，並傷害告訴人，告訴人遭被告三人妨害自由之時間約一小時，告訴人
    所受傷勢之程度，及本案係被告丁○○提議後，被告丁○○、甲○○與「阿宏」
    等人負責控制告訴人之行動，並毆打告訴人，犯罪情節較重，被告丙○○則僅負
    責駕駛，情節較輕，又被告三人犯後在庭態度尚可等一切情狀，分別量處丁○○
    、甲○○有期徒刑六月，丙○○有期徒刑四月，並均諭知易科罰金之折算標準，
    並說明被告丁○○等人所持之鋁製球棒用以剝奪告訴人及毆打告訴人所用之物，
    因未扣案，為免執行困難，不為沒收之諭知。經核原判決認事用法並無不合，量
    刑亦甚妥適，被告三人上訴意旨否認犯罪，指摘原判決不當，為無理由，應予駁
    回。經查被告丁○○、甲○○、丙○○前未曾受有期徒刑以上刑之宣告，有本院
    被告全國前案紀錄表可按，因一時失慮偶罹刑典，於本院審理中亦對告訴人表示
    歉意，並與告訴人達成和解，賠償新臺幣三十萬元，有和解書一紙附卷，被告丁○○、甲○○、丙○○經此偵審判刑程序，應知警惕而無再犯之虞，本院認暫不
    執行其刑為當，爰均併宣告緩刑三年，以啟自新。
據上論斷，應依刑事訴訟法第三百六十八條，刑法第七十四條第一款，判決如主文。
本案經檢察官林應華到庭執行職務。
中    華    民    國        九十二      年      一      月    二十四    日
                              臺灣高等法院高雄分院刑事第七庭
                                  審判長法官  李春昌
      法官  黃憲文
                                        法官  莊飛宗
右正本證明與原本無異。
如不服本判決應於收受本判決後十日內向本院提出上訴書狀，其未述上訴理由者，
並得於提起上訴後十日內向本院補提理由書狀（均須按他造當事人之人數附繕本)「
切勿逕送上級法院」。
                                      書記官  張明賢
中    華    民    國        九十二      年      一      月    二十七    日
附錄：本判決論罪科刑法條全文
刑法第三百零二條第一項：
私行拘禁或以其他非法方法，剝奪人之行動自由者，處五年以下有期徒刑、拘役或三
百元以下罰金。
刑法第二百七十七條第一項：
傷害人之身體或健康者，處三年以下有期徒刑、拘役或一千元以下罰金。
                                                                      Ｈ


司法院資訊處製作；財團法人民間司法改革基金會備份。
